【裁判字號】    90,簡上,72
【裁判日期】    901108
【裁判案由】    確認本票債權不存在
【裁判全文】
臺灣桃園地方法院民事判決  九十年度簡上字七二號
    上  訴  人    丙○○
    被上訴人      甲○○
    被上訴人      乙○○
右當事人間請求確認本票債權不存在事件，上訴人對於中華民國八十九年十月二十三
日臺灣桃園地方法院中壢簡易庭八十九年度壢簡字第四八四號第一審判決提起上訴，
本院判決如左：
    主      文
上訴駁回。
第二審訴訟費用由上訴人負擔。
    事      實
甲、上訴人方面：
壹、聲明：
一、原判決廢棄。
二、被上訴人在第一審之訴駁回。
貳、陳述：除與原判決記載相同者，茲引用之外，補稱：
一、系爭由被上訴人二人為發票人、發票日為八十四年十一月二十九日、到期日為八
    十五年十一月二十九日，票據號碼為○六八八○四號、面額為新台幣（下同）二
    千二百萬元之本票（下稱系爭本票），係被上訴人因承擔訴外人即其父卓聖堅前
    藉上訴人名義向觀音鄉農會之貸款及向訴外人林麗華另其他民間之借款，應歸還
    上訴人本息而未還，而由上訴人代償之損害。就卓聖堅藉名向觀音鄉農會借款八
    百萬部分，雖證人即觀音鄉農會前總幹事馮堯歡於原審依其申貸資料證稱借款申
    貸人為上訴人，然亦不表示並無借款之實，且卓聖堅於借據書面僅係連帶保證人
    ，則其責任應於主債務人不依約清償本息時才發生，第一期利息並無遲延繳納之
    情形，何以其會搶先繳納？而農會催收需於一個月左右才發催告函通知保證人，
    卓聖堅又何以會遵期繳納利息？顯見是項借款確為卓聖堅以上訴人之名所申貸無
    疑，而證人馮堯歡亦證稱知悉上訴人與卓聖堅間有債權債務關係存在，更可證明
    上訴人之主張為真正。
二、卓聖堅以上訴人之名義，向訴外人林麗華借款，係以上訴人之土地設定第二順位
    抵押權，同時作成借款證及抵押權設定契約書。借款證載明上訴人為「義務人兼
    債務人」，所謂「義務人」係指抵押權設定義務人，此由抵押權設定契約書同樣
    載有「義務人兼債務人」及土地登記簿謄本載有「義務人」欄及「債務人」欄可
    明，義務人未必然為債務人，義務人不同於債務人時，法律上稱為「物上保證人
    」，前開借款證既載明卓聖堅為連帶債務人，於書面上，二人均為主債務人，實
    則係因借款人要求上訴人亦應為連帶債務人始願撥款所致，真正借款人為卓聖堅
    無疑。
參、證據：除援用第一審所提證據外，補提卓潮來恭祭祀公業設立文件及土地分配表
、債務承擔契約書（均為影本）為證，並聲請傳喚證人卓美慧、梁忠煌、卓聖連、呂
武營；另聲請向觀音鄉農會及合作金庫中壢分行查詢甲○○及卓聖堅於八十年八月二
十九日至八十一年三月間之存取款資料、向觀音鄉農會查詢八十年八月二十九日至八
十四年八月二十九日之利息繳款單為何人之筆跡，以查明為何人收款。
乙、被上訴人甲○○方面：
壹、聲明：上訴駁回。
貳、陳述：除與原判決記載相同者，茲引用之外，補稱：
一、依台灣桃園地方法院中壢簡易庭八十九年度壢簡字第四八四號民事判決書第四頁
    後段、第五頁、第六頁前段詳述，向觀音鄉農會及訴外人林麗華借款之部分，主
    債務人均為上訴人，而被上訴人之父卓聖堅僅為連帶保證人，且有觀音鄉農會之
    支付命令聲請狀、觀音鄉農會放款繳息清單、存根、證人觀音鄉農會總幹事馮堯
    歡於原審之證述、上訴人向訴外人林麗華借款之借款證等證物，足資證明上述之
    債務乃為上訴人所應負責，被上訴人之父乃因負有連帶保證之責，故為代償系爭
    借款之利息，未足以證明被上訴人之父與上訴人之間存有任何之債權債務之關係
    。
二、八十五年十月間，被上訴人之父卓聖堅過世不久，上訴人即率其子梁忠煌等多人
    至被上訴人家中，表示被上訴人之父生前積欠上訴人二千萬元未還，要求被上訴
    人負責償還，被上訴人曾當場表示不清楚被上訴人之父與上訴人間債務關係，然
    上訴人之子梁忠煌出言恐嚇伊曾任地方民意代表及調解委員，伊妻為農會代表，
    黑白兩道都熟，如不簽下本票，以後也別想在地方上做人等語，被上訴人礙於上
    訴人人多勢眾又係母舅，及梁忠煌幾近恐嚇之逼迫，乃簽下該本票及債務承擔契
    約書一紙。惟民法所稱之脅迫者，乃故意以不當或不法之預告危險，使表意人因
    發生恐怖而為意思表示也，又民法中明定有因被脅迫而為意思表示，表意人得撤
    銷之，不論其脅侹係由相對人為之，抑或由第三人為之均然。
三、被上訴人於父親卓聖堅於八十五年九月二十二日死亡後，當然成為卓聖堅之繼承
    人，依民法第一千一百四十七條、第一千一百五十三條之規定，承受被繼承人財
    產上一切權利義務，故被上訴人於八十五年十一月二十九日所立具之債務承擔契
    約書即不具有民法上債權承擔之效力，被上訴人依法已為其父親之繼承人，而無
    另立契約承擔債務之必要，故該紙債務承擔契約非出於被上訴人之本意自明。綜
    上所述，兩造間實無債務關係甚明。
參、證據：提出支票影本二十二紙。
丙、被上訴人乙○○方面：
    被上訴人乙○○未於言詞辯論期日到場，亦未提出書狀作何聲明或陳述。
丁、本院依職權調閱本院八十五年度促字第一六七○號、八十六年度票字第四三○號
    、八十八年度執字第一六一一號卷宗。
    理      由
一、本件被上訴人乙○○經合法送達，無正當理由未於言詞辯論期日到場，爰依上訴
    人之聲請，由其一造辯論而為判決。
二、本件被上訴人起訴主張：上訴人為被上訴人之母舅，民國（下同）八十五年十月
    間，被上訴人二人之父卓聖堅過世不久，上訴人即率訴外人即其子梁忠煌等多人
    至被上訴人家中，表示被上訴人二人之父生前積欠上訴人二千萬元未還，要求被
    上訴人二人負責償還，被上訴人二人曾當場表示不清楚被上訴人二人之父與上訴
    人間債務關係，然上訴人之子梁忠煌出言恐嚇伊曾任地方民意代表及調解委員，
    伊妻為農會代表，黑白兩道都熟，如不簽下本票，以後也別想在地方上做人等語
    ，並表示被上訴人二人先簽本票再說，以後會把相關資料拿給被上訴人等，被上
    訴人礙於上訴人人多勢眾又係母舅，及梁忠煌幾近恐嚇之逼迫，乃簽下系爭本票
    及債務承擔契約書一紙。嗣八十八年初被上訴人突接獲法院本票強制執行裁定，
    並已公告拍賣，惟上訴人迄今猶未出示被上訴人之父積欠欠款之相關資料，則如
    兩造間並無債權債務關係，系爭本票債權即不存在，上訴人竟持系爭本票向鈞院
    聲請裁定准予強制執行即有不當，為此起訴請求確認系爭本票債權不存在。
三、上訴人則以：被上訴人之父卓聖堅生前曾投資土地買賣，要求上訴人提供擔保物
    為向他人借款，上訴人乃於八十年八月間以上訴人所有桃園縣觀音鄉○○段六五
    二、六五三、六五四、六五五地號土地為被上訴人之義設定最高限額一千一百五
    十萬元抵押權，向觀音鄉農會借款八百萬元，復於八十三年十二月間為卓聖堅向
    訴外人林麗華借款五百萬元，同樣以前揭土地為林麗華設定最高限額一千萬元抵
    押權。詎向農會借款部分，卓聖堅未按期償還利息、違約金，致上訴人所有土地
    將遭農會查封，上訴人迫不得已乃代為清償利息一百十五萬元，及違約金十七萬
    餘元，以撤銷法院查封，現本金尚未清償；至向林麗華借款部分，則由上訴人代
    卓聖堅清償五百萬元暨利息四十萬元。卓聖堅曾立有借條予上訴人，然後卓聖堅
    於八十五年九月二十二日去世，上訴人乃至被上訴人家中會同上訴人之妹即被上
    訴人之母、上訴人子女、被上訴人兄弟姊妹協商被告與卓聖堅間之債務，被上訴
    人同意另立借據及系爭本票交上訴人收執，換回卓聖堅立具之借據。且卓聖堅生
    前曾告知被上訴人二人其與上訴人間確有此筆債務，並要求被上訴人甲○○持祭
    祀公業卓潮來恭之土地所有權狀等物置於上訴人處以為質押，另卓聖堅生前亦曾
    要求被上訴人甲○○至觀音鄉農會與農會總幹事馮堯歡商討暫緩拍賣上訴人前揭
    土地之事，足證兩造間確有債權債務關係，故被上訴人請求為無理由。
四、查被上訴人主張系爭本票係於八十五年十一月二十九日，為其父卓聖堅於同年九
    月二十二日死亡之後，上訴人至被上訴人家中要求被上訴人二人簽發，同時被上
    訴人二人並立具一紙債務承擔契約書之事實，為兩造所不爭執，自堪信其為真實
    。是被上訴人二人在伊等之父於八十五年九月二十二日死亡後，依我國民法一千
    一百四十七條規定，當然成為卓聖堅之繼承人，除專屬於被繼承人一身者外，承
    受被繼承人財產上一切權利義務，從而被上訴人二人於八十五年十一月二十九日
    所立具之債務承擔契約書即不具有民法上債務承擔之效力；其次，被上訴人復主
    張該紙債務承擔契約書與系爭本票均係礙於親屬情誼及因上訴人之子梁忠煌之脅
    迫而簽發、立具，是該紙債務承擔契約書之真意為何即有可疑，自不得作為認定
    系爭本票債權存否之依據。
五、按確認法律關係不存在之訴，原告如僅否認被告於訴訟前所主張法律關係成立原
    因之事實，以求法律關係不成立之確認，應由被告就法律關係成立原因之事實，
    負舉證之責，最高法院二十年上字第七○九號判例可資參照。本件上訴人雖抗辯
    被上訴人之父卓聖堅因生前投資土地買賣，商由上訴人以其所有桃園縣觀音鄉○○段六五二、六五三、六五四、六五五地號土地為擔保物先後向觀音鄉農會、林
    麗華借款八百萬元、五百萬元供卓聖堅使用，上開借款連同利息、違約金共計近
    二千二百萬元，故要求上訴人二人簽發系爭本票清償前開款項，然此為被上訴人
    所否認，並稱：上訴人及其子梁忠煌於八十五年十一月二十九日逼迫被上訴人二
    人簽發本票及債務承擔契約書時，曾對被上訴人兄弟姊妹及母親表示：簽發文據
    只是形式，不會有任何法律效果，卓家其他人想霸佔卓潮來恭祭祀公業財產，如
    此作對被上訴人等較有保障等語，俟本件訴訟中上訴人猶至被上訴人家中告知：
    拍賣被上訴人等繼承而來坐落祭祀公業土地上之房屋係為保障被上訴人之祭祀公
    業土地不會被他人所占等語，資為置辯。經查：
（一）向觀音鄉農會借款部分：
      上訴人雖抗辯此部分之借款乃卓聖堅藉其名向觀音鄉農會借款，以供卓聖堅使
      用等語。惟依上訴人於原審提出之以桃園縣觀音鄉農會為聲請人、上訴人及被
      上訴人二人之父卓聖堅為相對人之支付命令聲請狀、本院八十五年度促字第一
      六七○號支付命令、桃園縣觀音鄉農會放款繳息清單、存根以觀，名義上借款
      人實為上訴人，至被上訴人之父卓聖堅僅為連帶保證人，並經本院依職權調閱
      本院八十五年度促字第一六七○號卷宗查閱無訛；又證人即前觀音鄉農會總幹
      事馮堯歡亦於原審到庭結證稱：借款人為丙○○、連帶保證人為卓聖堅等語，
      而上訴人亦自承所借款項八百萬元係由上訴人簽取款條，由上訴人戶頭領取等
      語，亦有其於原審提出之活期存款取款條一紙附卷可按；再上訴人於原審提出
      之桃園縣觀音鄉○○段六五四地號土地之登記謄本他項權利部分，設定予觀音
      鄉農會之抵押權登記債務人及義務人均為上訴人丙○○；則系爭消費借貸契約
      之借款人應為上訴人無誤。又上訴人於原審雖辯稱：該筆借款八百萬元係由卓
      聖堅經由上訴人戶頭領取使用，且卓聖堅生前亦曾要求被上訴人甲○○至觀音
      鄉農會與農會總幹事馮堯歡商討暫緩拍賣上訴人設定抵押之土地之事，足證兩
      造間確有債權債務關係；惟又於本院審理人改稱依卓聖堅之帳戶資料，其於八
      十年八月二十九日存入乙筆款項三百八十萬元，而此日為上訴人向觀音鄉農會
      貸款八百萬元之日，是應認該筆貸款為卓聖堅轉出花用無誤，此有本院依上訴
      人之聲請，向觀音鄉農會查詢卓聖堅及上訴人甲○○於八十年八月二十九日至
      八十一年三月間之存取款資料，及上訴人丙○○於八十年八月間訂立之借款契
      約及利息繳款資料，經桃園縣觀音鄉農會於九十年七月二十七日以桃觀鄉農信
      字第六六五號函附資料在卷可稽。惟查，上訴人於原審與本審所稱前後不一，
      且參諸上開桃園縣觀音鄉農會函附資料所示，依卓聖堅於觀音鄉農會留存之存
      款帳卡所示，雖於八十年八月二十九日有乙筆三百八十萬元之存款金額，然此
      亦無法證明此為上訴人所匯入；證人馮堯歡於原審證稱：第一次利息為卓聖堅
      繳，後他生病過世，他兒子至農會要結束借款但沒解決，他至我辦公室叫我不
      要那麼快拍賣等語，被上訴人亦自承八十五年伊父病危之際曾叫伊去農會討論
      利息如何支付之事，伊並依父親指示將利息款項存入丙○○戶頭內等語。綜上
      ，被上訴人之父或被上訴人曾代為支付系爭借款利息固屬事實，然被上訴人之
      父為系爭借款債權之連帶保證人，就系爭借款債權有直接利害關係，其代為清
      償利息亦屬常情，況代為支付利息原因多端，然此亦不足以證明系爭借款之真
      正借款人為卓聖堅而非上訴人。此外，上訴人復無法舉證證明系爭借款之八百
      萬元確由卓聖堅取得使用，亦無法舉證證明其與卓聖間曾有借款之約定，則上
      訴人抗辯系爭八百萬元借款之真正借款人為卓聖堅，即無足採。
（二）就向林麗華借款部分：
      雖上訴人抗辯系爭借款之真正借款人亦為卓聖堅，且係由其代為清償，惟依上
      訴人於原審提出桃園縣觀音鄉○○段六五二地號土地登記謄本所示，抵押權權
      利人為林麗華，義務人為上訴人丙○○、債務人為上訴人丙○○及被上訴人二
      人之父卓聖堅，依此記載，難認主債務人即為卓聖堅；此外上訴人復無法舉證
      伊與卓聖堅向林麗華借款之際曾約定真正借款人為卓聖堅，亦無法說明五百萬
      元如何交付卓聖堅，並系爭借款均由上訴人出資代為清償等情，則上訴人此部
      分之抗辯亦無可採。
（三）至上訴人另以被上訴人之父曾要被上訴人甲○○持祭祀公業卓潮來恭之土地所
      有權狀等物置於上訴人處係用以質押，資以抗辯卓聖堅生前確與上訴人間有上
      開一千三百萬之債務關係，並曾告知被上訴人二人云云，但為被上訴人所否認
      ，而土地所有權狀置於他人之處原因甚多，亦未足以證明被上訴人之父與上訴
      人間確有上訴人所稱此筆一千三百萬元債權債務關係。
六、綜上所述，被上訴人既否認被上訴人之父與上訴人間曾有如上訴人所述之消費借
    貸法律關係，上訴人復無法就該法律關係成立原因之事實舉證明之，揆諸前揭說
    明及上開判例意旨，被上訴人求予確認上訴人就系爭本票債權不存在，為有理由
    ，應予准許。是則原審確認系爭本票債權不存在，於法並無違誤，上訴意旨指摘
    原判決不當，求予廢棄改判，為無理由，應予駁回其上訴。
七、據上論結，本件上訴為無理由，依民事訴訟法第四百三十六條之一第三項、第四
    百六十三條、第三百八十五條第一項、第四百四十九條第一項、第七十八條，判
    決如主文。
中      華      民      國    九十      年     十一     月      八      日
                              臺灣桃園地方法院民事第二庭
~B審判長法  官  邱瑞祥
~B      法  官  田玉芬
~B      法  官  陳心婷
右正本證明與原本無異
如對本判決上訴，須於判決送達後二十日內向本院提出上訴狀，同時表明上訴理由；
如已於本判決宣示後送達前提起上訴者，應於判決送達後十日內補具上訴理由（均須
按他造當事人之人數附繕本）。
中      華      民      國    九十      年     十一     月      十二    日
~B法院書記官  陳  珊


司法院資訊處製作；財團法人民間司法改革基金會備份。
